【裁判字號】    98,重訴,753
【裁判日期】    990326
【裁判案由】    殺人
【裁判全文】
臺灣臺中地方法院刑事判決             98年度重訴字第753號
公  訴  人  臺灣臺中地方法院檢察署檢察官
被      告  甲○○
選任辯護人  蔡得謙律師
            何立斌律師
被      告  己○○
選任辯護人  蔡嘉容律師
被      告  丙○○
                    （現在屏東枋寮郵政09276附2號信箱部隊
選任辯護人  陳隆律師
上列被告等因殺人案件，經檢察官提起公訴（98年度少連偵字第
17號），本院判決如下：
    主    文
甲○○成年人與少年共同傷害人之身體，因而致人於死，處有期
徒刑捌年陸月；扣案之鋁棒壹支，沒收。
己○○共同傷害人之身體，因而致人於死，處有期徒刑捌年；扣
案之鋁棒壹支，沒收。
丙○○共同傷害人之身體，因而致人於死，處有期徒刑柒年陸月
；扣案之鋁棒壹支，沒收。
    事    實
一、緣王端賦、戊○○（綽號阿煙，其2 人另由本院分別以98年
    度重訴字第1566號、第1144號案件審理中）於民國98年2 月
    3 日凌晨1 時許，在臺中市○區○○路2 段117 號騎樓（即
    「錢櫃KTV 」旁）由丁○○所擺設之香腸攤前，與丁○○以
    擲骰子暫供娛樂賭博香腸，因賭輸被譏而發生口角，旋被在
    旁之不詳姓名年籍成年男子毆打，於離開現場後，心有未甘
    ，意圖報復，遂撥打電話予甲○○要其找人前往該香腸攤尋
    仇，甲○○接獲電話後即思糾眾以暴力方式對丁○○予以教
    訓，乃駕駛車牌號碼1709-PW 號自小客車搭載少年陳○竹、
    楊○坤、王○郁（3 人另經臺灣南投地方法院少年法庭以98
    年度少護字第109 號裁定不付保護處分確定），並邀集己○○駕駛車牌號碼5900-UC 號自小客車搭載丙○○及少年李○
    興（另由臺灣南投地方法院少年法庭以98年度少護字第119
    號案件審理中）、林○哲（另經臺灣南投地方法院少年法庭
    以98年度少調字第167 號裁定不付審理確定）、王志中（另
    經檢察官為不起訴處分確定），莊盛鑫（另經檢察官為不起
    訴處分確定）駕駛車牌號碼N8-7508 號自小客車搭載少年洪
    ○鈞、鄭○隆（2 人另經臺灣南投地方法院少年法庭以98年
    度少調字第167 號裁定不付審理確定）、黃○紘（另經臺灣
    南投地方法院少年法庭以98年度少護字第109 號裁定不付保
    護處分確定）、洪嘉鴻（另經檢察官為不起訴處分確定），
    簡嘉陞（另經檢察官為不起訴處分確定）則駕駛車牌號碼F3
    -9647 號自小客車搭載少年游○榮、高○廷（2 人另經臺灣
    南投地方法院少年法庭以98年度少護字第109 號裁定不付保
    護處分確定）、吳志龍（另經檢察官為不起訴處分確定）等
    10餘人分乘上開4 輛小客車由南投至臺中市○區○○○街12
    0 號「第一無線計程車行」會合，並在該處拿取棍棒、鐵條
    等物後，即一同前往臺中市○區○○路2 段與光復路口旁與
    王端賦、戊○○會合後，甲○○、己○○、丙○○、少年李
    ○興、洪○鈞及戊○○隨即下車，甲○○並表明至該香腸攤
    砸攤，若有人即打腳或手就好等語，己○○、李○興即至小
    客車後車箱拿取己○○所有之鐵條及鋁棒各1 支，丙○○、
    洪○鈞則攜帶從上開計程車行所拿取之鐵條、木棍各1 支，
    由甲○○帶頭於98年2 月3 日凌晨3 時36分許，前往上開由
    丁○○所擺設之香腸攤，適張森吉正在該處與丁○○聊天，
    甲○○一抵達該香腸攤隨即拿起該檳榔攤之白色塑膠座椅砸
    向張森吉之背部，丁○○見狀迅速逃離現場，而甲○○與己○○、丙○○、少年李○興、洪○鈞及戊○○雖主觀上均無
    致張森吉於死之故意，且不期待張森吉發生死亡之結果，然
    對於以所持之棍棒攻擊人身體之頭部、胸、腹部等脆弱之部
    位，倘未對於力道及部位加以注意，將致他人腦部、臟器受
    創、血管破裂大量出血，可能致人死亡之結果客觀上能預見
    ，竟仍共同基於傷害之犯意聯絡，在甲○○持上開塑膠椅砸
    向張森吉後，即由己○○、少年李○興、洪○鈞及丙○○分
    別持其手中之鐵條、鋁棒及木棍，持續毆打在香腸攤前之張
    森吉頭部、胸、腹部等處，並同時砸毀香腸攤（毀損部分未
    據告訴），停止砸攤後，戊○○始自光復路方向跑來，見張
    森吉倒在地上隨即拿起己○○所持之鐵條，先以腳踹張森吉
    之頭部，再持該鐵條毆打張森吉之身體，致使張森吉受有頭
    胸腹部多處外傷及脾臟破裂、顱腦挫傷及腹腔內大量出血之
    傷害而倒地不起。甲○○等人見狀旋即逃離現場，而洪○鈞
    則逃至臺中市○區○○路停車場內為據報前來處理之警員當
    場逮捕，並扣得其持有之木棍1 支，再經洪○鈞之供述而循
    線查獲其餘共犯，並扣得李○興所持有之鋁棒及丙○○所持
    有之鐵條各1 支，己○○所持有之鐵條1 支則於逃離現場時
    隨意棄置，經帶同員警前往尋找仍未尋獲。而張森吉雖經即
    時送至澄清綜合醫院開刀救治，仍因傷勢嚴重而心肺衰竭，
    延至98年2 月23日15時35分不治死亡。
二、案經臺中市警察局第一分局報請臺灣臺中地方法院檢察署檢
    察官偵查起訴。
    理    由
壹、程序方面
    按被告以外之人於審判外之言詞或書面陳述，除法律有規定
    者外，不得作為證據，刑事訴訟法第159 條固定有明文，惟
    被告以外之人於審判外之陳述，雖不符同法第159 條之1 至
    之4 規定，而經當事人於審判程序同意作為證據，法院審酌
    該言詞陳述或書面陳述作成時之情況，認為適當者，亦得為
    證據；又當事人、代理人或辯護人於法院調查證據時，知有
    第159 條第1 項不得為證據之情形，而未於言詞辯論終結前
    聲明異議者，視為有前項之同意，同法第159 條之5 亦定有
    明文。其立法意旨在於傳聞證據未經當事人之反對詰問予以
    核實，原則上先予排除，惟若當事人已放棄詰問或未聲明異
    議，基於證據資料愈豐富，愈有助於真實發現之理念，且強
    化言詞辯論原則，法院自可承認該傳聞證據例外擁有證據能
    力。經查，本判決所引用下列各項證據方法之證據能力，被
    告、選任辯護人於本院準備程序時表示無意見，同意有證據
    能力（見本院卷(一)第52頁），且被告、選任辯護人及檢察官
    於本院審理中調查證據時，知有刑事訴訟法第159 條第1項
    不得為證據之情形，亦未於言詞辯論終結前聲明異議（見本
    院卷(二)第75、76頁），且本院審酌上開言詞陳述或書面陳述
    作成時之客觀情況均無不當，並無不宜作為證據之情事，則
    依刑事訴訟法第159 條之5 之規定，認均具有證據能力。
貳、實體方面
一、訊據被告甲○○、己○○、丙○○固均坦承有於前揭時間，
    因王端賦、戊○○在臺中市○區○○路2 段117 號騎樓（即
    「錢櫃KTV 」旁），與丁○○以擲骰子賭博香腸，因賭輸被
    譏而發生口角，旋被在旁之不詳姓名年籍成年男子毆打，於
    離開現場後，心有未甘，遂撥打電話予被告甲○○要其找人
    前往該香腸攤尋仇，被告甲○○接獲電話後即駕駛車牌號碼
    1709-PW 號自小客車搭載少年陳○竹、楊○坤、王○郁，並
    邀集被告己○○駕駛車牌號碼5900-UC 號自小客車搭載被告
    丙○○及少年李○興、林○哲、王志中，莊盛鑫駕駛車牌號
    碼N8-7508 號自小客車搭載少年洪○鈞、鄭○隆、黃○紘、
    洪嘉鴻，簡嘉陞則駕駛車牌號碼F3-9647 號自小客車搭載少
    年游○榮、高○廷、吳志龍等10餘人分乘上開4 輛自小客車
    由南投至臺中市○區○○○街120 號「第一無線計程車行」
    會合，並在該處拿取棍棒、鐵條等物後，即一同前往臺中市
    ○區○○路2 段與光復路口旁與王端賦、戊○○會合後，被
    告甲○○、己○○、丙○○、少年李○興、洪○鈞及戊○○
    隨即下車，由被告甲○○帶頭，前往上開由丁○○所擺設之
    香腸攤，適被害人張森吉正在該處與丁○○聊天，被告甲○○一抵達該香腸攤後隨即拿起該檳榔攤之白色塑膠座椅砸向
    張森吉，丁○○見狀迅速逃離現場，即由己○○、少年李○
    興、洪○鈞及丙○○分別持其手中之鐵條、鋁棒及木棍砸毀
    香腸攤，而被害人張森吉遭人毆打而倒地不起，經送醫急救
    而不治死亡等情，惟矢口否認有何殺人或傷害致死之犯行，
    被告甲○○辯稱：去香腸攤之前就已說好只砸攤子不要打人
    ，伊有拿椅子砸被害人張森吉的背部，目的是要驅離在攤位
    旁邊的人，怕砸攤子打到人，伊並沒有要殺人的意思等語；
    被告己○○辯稱：去香腸攤之前甲○○有說只砸攤子不要打
    人，伊只有拿鐵棍砸香腸攤，並沒有動手打被害人張森吉等
    語；被告丙○○則以：去香腸攤之前甲○○有說只砸攤子不
    要打人，伊只是拿鐵棍砸香腸攤，沒有動手打被害人張森吉
    ，伊只有看到一個不認識的人毆打張森吉，但沒有預見會造
    成被害人死亡，也沒有防止之義務，伊去砸攤子並沒有要打
    傷人或打死人的意思等語置辯。
二、經查：
  (一)案外人王端賦、戊○○於98年2 月3 日凌晨1 時許，在臺中
    市○區○○路2 段117 號騎樓（即「錢櫃KTV 」旁），與丁○○以擲骰子賭博香腸，因賭輸被譏而發生口角，旋被在旁
    之不詳姓名年籍成年男子毆打，於離開現場後，心有未甘，
    遂撥打電話予被告甲○○要其找人前往該香腸攤尋仇，被告
    甲○○接獲電話後即駕駛車牌號碼1709-PW 號自小客車搭載
    少年陳○竹、楊○坤、王○郁，並邀集被告己○○駕駛車牌
    號碼5900-UC 號自小客車搭載被告丙○○及少年李○興、林
    ○哲、王志中，莊盛鑫駕駛車牌號碼N8-7508 號自小客車搭
    載少年洪○鈞、鄭○隆、黃○紘、洪嘉鴻，簡嘉陞則駕駛車
    牌號碼F3-9647 號自小客車搭載少年游○榮、高○廷、吳志
    龍等10餘人分乘4 輛車由南投至臺中市○區○○○街120 號
    「第一無線計程車行」會合，並在該處拿取棍棒、鐵條等物
    後，即一同前往臺中市○區○○路2 段與光復路口旁與王端
    賦、戊○○會合後，被告甲○○、己○○、丙○○、少年李
    ○興、洪○鈞及戊○○隨即下車，由被告甲○○帶頭，前往
    上開由丁○○所擺設之香腸攤，適被害人張森吉正在該處與
    丁○○聊天，被告甲○○一抵達該香腸攤隨即拿起該檳榔攤
    之白色塑膠座椅砸向張森吉，丁○○見狀迅速逃離現場，即
    由己○○、少年李○興、洪○鈞及丙○○分別持其手中之鐵
    條、鋁棒及木棍砸毀香腸攤，而被害人張森吉遭人毆打而倒
    地不起，經送醫急救而不治死亡，被告甲○○等人砸攤後旋
    即逃離現場，而洪○鈞則逃至臺中市○區○○路停車場內為
    據報前來處理之警員當場逮捕，並扣得其持有之木棍1 支，
    再經洪○鈞之供述而循線查獲其餘共犯，並扣得李○興所持
    有之鋁棒及丙○○所持有之鐵條各1 支，己○○所持有之鐵
    條1 支則於逃離現場時隨意棄置，經帶同員警前往尋找仍未
    尋獲等情，為被告甲○○、己○○、丙○○所不爭執，核與
    證人即共犯戊○○、少年李○興、洪○鈞於警詢及本院審理
    時證述之情節相符，復有搜索扣押筆錄、扣押目錄表3 份、
    現場照片27張、命案現場及查獲涉嫌人兇器圖1 張附卷可稽
    （見警(一)卷第46至72頁、第90頁），並有扣案之木棍、鋁棒
    、鐵條各1 支可資佐證，此部分事實堪以認定。
  (二)又被害人張森吉遭人以棍棒毆打頭部、胸、腹部之結果，造
    成被害人受有頭胸腹部多處外傷及脾臟破裂、顱腦挫傷及腹
    腔內大量出血之傷害，經送至澄清綜合醫院開刀救治，仍因
    傷勢嚴重而心肺衰竭，延至98年2 月23日15時35分不治死亡
    等情，有澄清綜合醫院診斷證明書2 紙在卷可憑（見相驗卷
    第60、61頁），並經臺灣臺中地方法院檢察署檢察官督同法
    醫師相驗及解剖屍體屬實，並製有相驗筆錄、剖驗筆錄、相
    驗屍體證明書、檢驗報告書、解剖報告書各1 份在卷可參（
    見相驗卷第69、75、78、94至106 頁），堪認被害人上開之
    傷害導致死亡結果之發生，確係遭人持鈍器多次毆打所致無
    訛。
  (三)雖被告甲○○、己○○、丙○○以上開情詞置辯，均否認與
    被害人張森吉之死亡結果有何關係，然經本院勘驗案發現場
    監視器畫面結果：「3 時36分16秒被害人張森吉位於香腸攤
    的左上角，二名男子位於香腸攤的前方。3 時36分25秒一群
    人由光復路朝香腸攤走來。3 時36分32秒一名帶頭身穿深色
    上衣、卡其色長褲之男子（代號A ）先拿起香腸攤之白色椅
    子砸被害人張森吉之背部，站在香腸攤前方的三名男子見狀
    隨即沿自由路逃離現場，一名往光復路方向逃跑，二名往中
    正路方向逃離。3 時36分32秒至3 時36分45秒一名身穿白衣
    的男子（代號B ）持棍棒毆打被害人張森吉，被害人張森吉
    隨即在香腸攤後方倒下，另一名男子（代號C ）隨後持棍棒
    繼續毆打被害人張森吉。B 與一名身穿淺色上衣、深色長褲
    男子（代號D ）及另一名身穿深色上衣、深色長褲男子（代
    號E ）持棍棒一起砸毀香腸攤，而A 未持棍棒僅在旁觀看。
    3 時36分46秒停止砸香腸攤後，轉向香腸攤後方，有一名男
    子（代號F ）自光復路朝香腸攤跑來。3 時36分48秒B 持棍
    棒揮打被害人張森吉。3 時36分52秒ABCEF 圍在香腸攤後方
    ，因被香腸攤擋住視線，無法看出動作為何。3 時36分54秒
    至3 時37分07秒D 自香腸攤後方由左側逆時鐘方向至香腸攤
    右側，隨後由右側以順時鐘方向經香腸攤左側。3 時37分07
    秒全部人往光復路方向離去。」，有本院勘驗筆錄1 份在卷
    可稽（見本院卷(一)第113 頁背面、第114 頁），而經被告甲○○、己○○、丙○○、證人李○興、洪○鈞、戊○○觀看
    監視器畫面後，被告甲○○表示其為上開代號A 之男子（見
    本院卷(一)第119 頁），被告己○○表示其為上開代號E 之男
    子（見本院卷(一)第123 頁），被告丙○○表示伊在現場香腸
    攤後面砸攤子，畫面上看不到伊砸攤子的動作等語（見本院
    卷(一)第126 頁背面），少年李○興表示其不在畫面上，伊是
    在柱子後面等語（見本院卷(一)第127 頁），少年洪○鈞表示
    其為上開代號D 之男子（見本院卷(一)第127 頁），戊○○表
    示其為上開代號F 之男子（見本院卷(二)第59頁背面），就上
    開監視器畫面中可清楚看見持棍棒毆打被害人張森吉之代號
    B 、C 之男子則無人指認，且因被害人張森吉倒地位置在該
    香腸攤後方，因被香腸攤擋住監視器視線，就被告等在香腸
    攤後方之動作從上開監視器畫面中無法清楚看出，是自難僅
    憑上開監視器畫面所示及被告甲○○、己○○、丙○○、證
    人李○興、洪○鈞、戊○○觀看監視器畫面後之指認，即認
    被告等僅有持棍棒單純砸攤而未持棍棒毆打被害人張森吉之
    情屬實。
  (四)又被告己○○於警詢時供稱：甲○○拿椅子砸張森吉，李○
    興持鋁棒毆打張森吉，洪○鈞持何物伊沒看見，但有看見伊
    毆打張森吉全身，另一位伊不認識的男子要離開前將伊手中
    之鐵條強行拿走到張森吉旁先用腳踹頭部，再持該鐵條打張
    森吉身體2 、3 下等語（見警(一)卷第18、19頁），復於偵查
    中證稱：甲○○走過去拿椅子砸向張森吉的背部，李○興打
    到張森吉的背部後，洪○鈞打張森吉的身上，年紀比較大的
    那個人一直打張森吉等語（見少連偵卷第14頁）；而被告丙○○於警詢時供稱：甲○○有拿塑膠椅子摔死者的背部，李
    ○興拿鋁棒打死者上半身，還有一個甲○○的朋友，年約30
    歲左右，用腳一直踹死者的頭部，後來就拿一個長長的棍棒
    打倒在地上的死者等語（見少連偵卷第122 、123 頁），復
    於偵查中證稱：甲○○帶頭拿椅子砸死者背部，甲○○朋友
    就一直打死者頭部，洪○鈞好像有打死者的腳或是身體等語
    （見少連偵卷第19頁），而證人戊○○於警詢時供稱：甲○○帶著3 、4 個人手持棍棒往錢櫃KTV 前面的香腸攤走去砸
    攤，大概過了2 、30秒後，伊徒手跟上他們，到達香腸攤時
    ，看見一男子已被他們毆擊躺在地上，其中2 、3 人還繼續
    持棍棒毆擊躺在地上的人，因伊發覺打錯人了，而己○○一
    直在毆擊死者，所以才搶走己○○的棍棒等語（見本院卷(一)
    第134 、135 頁），且少年李○興於警詢時亦供稱：伊有持
    鋁棒揮打被害人張森吉之背部，洪○鈞有持木棍揮打被害人
    等語（見警(一)卷第11頁），而互核被告己○○、丙○○、證
    人戊○○、李○興上開於警詢、偵查中所述，顯見被告己○○、證人李○興、洪○鈞及戊○○確均有持棍棒毆打被害人
    張森吉之情事無訛，被告甲○○、己○○、丙○○、證人李
    ○興、洪○鈞及戊○○雖於本院審理時均一致證述未看見彼
    此有持棍棒毆打被害人張森吉之情事，然所述之情節顯與上
    開被告己○○、丙○○、證人戊○○、李○興所述不符，亦
    與本院上開勘驗案發現場監視器畫面所見確有代號B 、C 至
    少2 名之男子持棍棒毆打被害人張森吉之部分不合，其等於
    本院審理時所為之證述顯係事後卸責或相互迴護之詞，自不
    足採信。
  (五)按共同實施犯罪行為，在合同意思範圍內，相互利用他人之
    行為，以達其犯罪之目的，原不必每一階段均參與，祇須分
    擔犯罪行為之一部，即應對於全部所發生之結果共同負責。
    而共同正犯之意思聯絡，不限於事前有所協議，於行為當時
    ，基於相互之認識，以共同犯罪之意思參與者，亦無礙於共
    同正犯之成立（最高法院94年度台上字第5480號判決可資參
    照），本件被告丙○○於警詢時已供稱：是綽號「阿隆」的
    男子（即被告甲○○）叫我們過去時就砸攤子，要是有人的
    話就打他的腳或手就好等語（見警(一)卷第26頁），且參以上
    開案發現場監視器畫面中所見，被告甲○○一到達香腸攤後
    即拿起該檳榔攤之白色塑膠座椅砸向被害人張森吉之背部，
    另一名身穿白衣代號B 之男子隨即持棍棒毆打被害人張森吉
    ，被害人張森吉隨即在香腸攤後方倒下，另一名代號C 之男
    子隨後持棍棒繼續毆打被害人張森吉，倘若被告甲○○果真
    於前往該香腸攤之前已明確告知隨行者只要砸攤，不要打人
    等語，衡情被告甲○○等人到達香腸攤後，被告甲○○豈有
    率先拿起椅子砸向被害人張森吉，在其後到達之人見狀隨即
    接續持棍棒持續毆打被害人張森吉致被害人張森吉倒地不起
    之理，本件雖無證據足認被告丙○○有持棍棒毆打被害人張
    森吉之行為，然被告甲○○於前往香腸攤砸攤前，既已明確
    表明要是有人的話就打他的腳或手就好等語，事後並夥同被
    告己○○、少年李○興、洪○鈞及戊○○共同以棍棒毆打被
    害人張森吉頭部、胸、腹部等多處部位，致被害人張森吉受
    傷倒地，被告丙○○與其他參與毆打被害人張森吉之人，顯
    係在合同意思範圍內，相互利用他人之行為，以達其犯罪之
    目的，自有犯意之聯絡與行為之分擔無訛，是被告等上開所
    辯去香腸攤之前被告甲○○有說只砸攤子不要打人等語，亦
    係卸責飾詞，委不足採。
  (六)復按殺人與傷害人致死之區別，應以有無殺意為斷，其受傷
    之多寡，及是否為致命部位，有時雖可藉為認定有無殺意之
    心證，究不能據為絕對標準。殺人與傷害致死之區別，即在
    下手加害時有無死亡之預見為斷。至受傷處是否為致命部位
    ，及傷痕之多寡，輕重如何，僅足供認定有無殺意之參考，
    原不能為區別殺人與傷害致人死之絕對標準。刑法上殺人罪
    與傷害人致死罪之區別，本視加害人有無殺意為斷，被害人
    所受之傷害程度，固不能據為認定有無殺意之唯一標準，但
    加害人之下手情形如何，於審究犯意方面，仍不失為重要參
    考資料（最高法院18年上字第1309號、19年上字第718 號、
    20 年 非字第104 號判例參照）。本件被告甲○○、己○○
    、丙○○3 人與被害人張森吉並不認識乙節，業據被告等於
    本院審理時自承在卷，更遑論有何深仇大恨，且本案起因係
    因王端賦、戊○○與丁○○間之糾紛，亦與被害人張森吉無
    涉，被告3 人實無故意置被害人張森吉於死之動機；又衡諸
    常情，倘行為人持棍棒故意置他人於死，自以密集敲打被害
    人之頭部之要害部位，較易遂行其目的，倘2 人以上之行為
    人共同為之，亦以各持兇器密集敲打被害人之該要害部位，
    更易得逞，然依上開解剖報告書之解剖結果所載（見相驗卷
    第105 頁）「綜合解剖發現，身體上的外傷為鈍器所造成，
    外傷分布在頭部四周及頂部、軀幹的背部及四肢處」研判，
    被害人張森吉所受之傷害遍及身體各部位，並非集中在頭部
    一處，足認持棍棒下手毆打被害人張森吉之人並非僅針對被
    害人張森吉身體單一致命部位予以重擊，顯見被告等人毆打
    被害人張森吉之時，其等主觀上應僅有普通傷害之犯意聯絡
    ，而無致被害人張森吉死亡之故意應可認定。另按傷害係破
    壞人身組織之行為，其受傷後因治療無方而致死亡，究非不
    能預見之偶然結果，該被害人受傷後即因調治無效身死，傷
    害行為者自應負傷害致人於死之罪責；又刑法第277 條第2
    項前段傷害致人於死之罪，係因犯罪致發生一定結果而為加
    重其刑之規定，按照同法第17條固以行為人能預見其結果發
    生時，始得適用，但傷害行為，足以引起死亡之結果，在通
    常觀念上不得謂無預見之可能，則行為人對於被害人之因傷
    身死，即不能不負責任。再傷害人之身體，因而致人於死，
    乃學理上所謂之加重結果犯，以行為人對加重結果（死亡事
    實）之發生，客觀上有預見之可能，主觀上則未預見為必要
    ；如行為人主觀上亦有預見，則其既明知而為，即屬殺人罪
    之範疇，非加重結果犯（最高法院24年上字第1403號、29年
    上字第1011號判例、91年度台非字第154 號判決參照）。查
    人體之頭部、胸、腹部為人身之重要器官所在，若以眾人之
    力分持棍棒密集毆打，在客觀上足以造成人之身體受有傷害
    ，並因而致人於死之結果，應為一般人客觀上所能預見，被
    告甲○○、己○○、丙○○及證人李○興、洪○鈞、戊○○
    均係智識健全之人，是渠等於毆打被害人張森吉之時，就此
    加重結果在客觀上應均能預見，而被害人張森吉之死亡，確
    係因遭毆打後因頭胸腹部多處外傷及脾臟破裂、顱腦挫傷及
    腹腔內大量出血，經送醫開刀救治，仍因傷勢嚴重而心肺衰
    竭不治死亡，已如前述，顯見被告甲○○、己○○、丙○○
    及證人李○興、洪○鈞、戊○○等人之基於普通傷害之毆打
    行為，與被害人張森吉死亡之加重結果間，應有相當因果關
    係存在至明。換言之，被告3 人及證人李○興、洪○鈞、戊○○對該死亡之結果在客觀上有預見之可能性，其等主觀上
    卻疏未預見而加以注意防範，則該死亡結果雖非本意所在，
    被告甲○○、己○○、丙○○及證人李○興、洪○鈞、戊○○等人均應就該傷害行為致生死亡之結果負責。又按刑法上
    之傷害人致死罪為結果犯，如多數人下手毆打，本有犯意之
    聯絡，即屬共同正犯，對於共犯間之實施行為，既互相利用
    ，就傷害之結果，自應同負責任，又死亡之結果，係行為人
    間合同傷害行為所致，無論死於何人所加之傷，在共犯間均
    應同負全部之責，並無分別何部分之傷孰為下手人之必要（
    最高法院19年上字第1846號、27年上字第755 號判例參照）
    ，亦即共同正犯祇須具有犯意聯絡、行為分擔，即足成立，
    既不問犯罪動機起於何人，亦不必每一階段犯行均經參與；
    質言之，共同正犯間彼此分擔之行為，並非必須相同，且在
    犯意聯絡範圍內，應就全部犯罪結果負責，因而共犯中之一
    人所引起之加重結果，自應同負加重結果之刑責。本件被告
    丙○○到達香腸攤砸攤前即已聽聞被告甲○○表明要是有人
    的話就打他的腳或手就好等語，並於到達香腸攤後由被告甲○○拿起椅子砸向被害人張森吉之背部，在其後到達之被告
    己○○、證人李○興、洪○鈞及戊○○隨即持棍棒持續毆打
    被害人張森吉之頭部、胸、腹部等處，已足見渠等就傷害被
    害人張森吉之犯行間均有犯意聯絡及行為分擔無誤，已如前
    述，而被害人張森吉所受之致命傷，雖無法認定係何人毆打
    行為所肇致，惟被害人張森吉死亡之結果，既係被告甲○○
    、己○○、丙○○及證人李○興、洪○鈞、戊○○等人共同
    傷害行為所致，無論被害人張森吉死於何人所加之傷害，在
    共同正犯間均應同負全部之責，是被告甲○○、己○○、丙○○及證人李○興、洪○鈞、戊○○所為上揭共同傷害致人
    於死之犯行，應足認定，被告丙○○所辯伊沒有預見會造成
    被害人張森吉死亡之結果云云，自不足採。
  (七)綜上所述，被告甲○○、己○○、丙○○上開所辯無非事後
    卸責之詞，均不足採信。本件事證明確，被告甲○○、己○○、丙○○共同傷害致人於死之犯行均堪以認定，均應依法
    論科。
三、核被告甲○○、丙○○、己○○所為，均係犯刑法第277 條
    第2 項前段之傷害致死罪。公訴意旨認被告3 人所為均係犯
    刑法第271 條第1 項之殺人罪，尚有未洽，已如前述，惟其
    基本社會事實既係同一，自應由本院依法變更檢察官所引之
    起訴法條。又被告3 人與少年李○興、洪○鈞及戊○○間，
    在傷害基本事實之範圍內，彼此間有犯意聯絡與行為分擔；
    就共同行為所造成之被害人張森吉死亡之加重結果，亦為渠
    等可能預見，故就上開罪行，均應論以共同正犯。另被告甲○○為上揭傷害致人於死之犯行時為成年人，被告己○○、
    丙○○於行為時則係18歲以上未滿20歲之未成年人，而共同
    正犯即證人李○興係82年7 月出生、少年洪○鈞係82年3 月
    出生，於行為時均係為14歲以上未滿18歲之少年，有其等年
    籍資料在卷可稽，則被告甲○○與未滿18歲之少年李○興、
    洪○鈞共同實施犯傷害致死罪部分，應依兒童及少年福利法
    第70條第1 項前段之規定，加重其刑，惟因無期徒刑部分依
    法不得加重，故僅就有期徒刑部分加重之；至被告己○○、
    丙○○於本案行為時為18歲以上未滿20歲之未成年人，尚無
    兒童及少年福利法第70條第1 項前段規定之適用，附此敘明
    。爰審酌被告3 人與被害人張森吉素不相識，竟未深思熟慮
    其行為所導致之後果，持械逞兇鬥狠之行徑造成被害人死亡
    ，對他人生命、身體法益毫不尊重，並造成被害人家屬精神
    上無可挽回之遺憾，復均於犯後飾詞卸責，且被告甲○○係
    居於主導地位，惡性較重，被告己○○、丙○○參與之程度
    較被告甲○○為輕，被告己○○、丙○○行為時均係18 歲
    以上未滿20歲之未成年人，年輕識淺，再考其等參與犯罪情
    節之手段及程度，暨被告3 人均已與被害人之子女達成和解
    ，有和解書3 份在卷可參（見本院卷(二)第35、82、93頁），
    而均尚未與被害人之大陸籍配偶達成和解等一切情狀，各量
    處如主文所示之刑，以示懲儆。至於扣案少年李○興所持用
    以毆打被害人張森吉之鋁棒1 支，係被告己○○所有，業據
    少年李○興於警詢時供稱；該鋁棒從己○○所駕駛之自小客
    車後行李箱內拿的等語明確（見警(一)卷第11頁），並據被告
    己○○於偵查中供稱：棒球棍是伊車上本來就有的，是伊的
    等語屬實（見少連偵卷第14頁），且係供本件犯罪所用之物
    ，依共犯責任共同原則，爰依刑法第38條第1 項第2 款規定
    ，併予宣告沒收；另被告丙○○、少年洪○鈞所持用之鐵條
    、木棍各1 支，據被告丙○○於警詢及本院審理時供稱：是
    在計程車行拿的，一位不認識的人拿給伊的等語（見警(一)卷
    第26頁、本院卷(二)第77頁背面），少年洪○鈞於警詢時供稱
    ；是一名年約30至40歲年籍不詳之男子拿給伊的等語（見警
    (一)卷第7 頁），該扣案之鐵條、木棍各1 支顯非屬被告丙○○、少年洪○鈞所有之物，且亦無證據該扣案之鐵條、木棍
    係屬共犯甲○○、己○○、少年李○興、戊○○所有之物，
    是該扣案之鐵條、木棍各1 支既非屬被告或共犯所有之物，
    自無從為沒收之宣告；再被告己○○所有用以毆打被害人張
    森吉之鐵條1 支，並未扣案，且據被告己○○供稱：於逃離
    現場時隨意棄置，經帶同員警前往尋找仍未尋獲等語（見警
    (一)卷第15頁），該鐵條1 支既未經警尋獲，顯已滅失，且該
    鐵條亦非屬違禁物，為免將來執行發生困難，爰不另為沒收
    之諭知，附此敘明。
據上論斷，應依刑事訴訟法第299 條第1 項前段、第300 條，刑
法第28條、第277 條第2 項前段、第38條第1 項第2 款，兒童及
少年福利法第70條第1 項前段，判決如主文。
本案經檢察官乙○○到庭執行職務。
中    華    民    國    99    年    3    月    26     日
                  刑事第十七庭  審判長法  官  陳玉聰
                                      法  官  洪挺梧
                                      法  官  簡芳潔
以上正本證明與原本無異。
如不服本判決，應於收受送達後10日內向本院提出上訴書狀（應
敘述具體理由並附繕本）。
上訴書狀如未敘述理由，應於上訴期間屆滿後20日內補提理由書
於本院。
                                      書記官  王崑煜
中    華    民    國    99    年    3    月    26     日
附錄本判決論罪科刑法條全文
中華民國刑法第277條
傷害人之身體或健康者，處3 年以下有期徒刑、拘役或1 千元以
下罰金。
犯前項之罪因而致人於死者，處無期徒刑或7 年以上有期徒刑；
致重傷者，處3年以上10年以下有期徒刑。


司法院資訊處製作；財團法人民間司法改革基金會備份。
